臺灣臺南地方法院刑事判決
111年度簡上字第152號
上  訴  人  
即  被  告  趙森霖


上列上訴人即被告因頂替案件，不服本院中華民國111年5月31日
111年度簡字第1412號刑事簡易判決（聲請簡易判決處刑案號：1
11年度營偵字第1010號），提起上訴，本院管轄之合議庭認不得
以簡易判決處刑，改依通常程序自為第一審之判決如下：
    主  文
原判決撤銷。
趙森霖無罪。
    理  由
一、聲請簡易判決處刑意旨略以：被告趙森霖係陳貞蘭（所涉使
    公務員登載不實罪嫌另經檢察官為不起訴處分確定）之配偶
    ，陳貞蘭於民國111年3月13日16時許，駕駛車號000-0000號
    租賃小客車附載被告，行經臺南市○○區○道○號公路南向295.
    2公里處，與安豫強、郭平進、沈華鈞依序駕駛之車號0000-
    00號（應為4507-ZF號）、BUD-2620號（應為BDU-2620號）
    、RDL-3870號自用小客車發生交通事故（下稱本件事故）；
    內政部警政署國道公路警察局第四公路警察大隊（下稱第四
    公路警察大隊）警員到場處理時，被告明知其非事故當時之
    駕駛人，為使其妻陳貞蘭隱避酒駕及過失傷害之刑責，竟向
    處理員警供稱其為駕駛人，且接受員警的酒精測試（酒測值
    ：0.00mg/L），並於當日16時48分許，在麻豆交流道處，於
    上開酒精測試單上簽名，意圖使犯人（陳貞蘭）隱避而頂替
    。案經警員調閱現場附近監視器（應為行車紀錄器）後，發
    現車號000-0000號租賃小客車之實際駕駛人係陳貞蘭，始發
    現上情。因認被告涉犯刑法第164條第2項之頂替罪嫌等語。
二、按犯罪事實應依證據認定之，無證據不得認定犯罪事實；不
    能證明被告犯罪或其行為不罰者應諭知無罪之判決，刑事訴
    訟法第154條第2項、第301條第1項分別定有明文。次按認定
    不利於被告之事實，須依積極證據，苟積極證據不足為不利
    於被告事實之證明時，即應為有利被告之認定，更不必有何
    有利之證據（最高法院105年度臺上字第3078號刑事判決意
    旨參照）。且按刑事訴訟法第161條第1項規定：檢察官就被
    告犯罪事實，應負舉證責任，並指出證明之方法；因此，檢
    察官對於起訴之犯罪事實，應負提出證據及說服之實質舉證
    責任。倘其所提出之證據，不足為被告有罪之積極證明，或
    其指出證明之方法，無從說服法院以形成被告有罪之心證，
    基於無罪推定之原則，自應為被告無罪判決之諭知（最高法
    院108年度臺上字第3571號刑事判決意旨參照）。
三、聲請簡易判決處刑意旨認被告涉犯上開頂替罪嫌，無非以上
    開事實有被告於警詢之自白、證人即同案被告陳貞蘭於警詢
    之證述、職務報告書、車號000-0000號租賃小客車之車輛詳
    細資料報表、道路交通事故當事人登記聯單、道路交通事故
    談話紀錄表、交通事故現場草圖、當事人酒精測定紀錄表、
    車號000-0000號自用小客車行車影像翻拍照片等證據資料可
    資佐證，為其論據。訊據被告固不否認其配偶陳貞蘭於111
    年3月13日16時許，駕駛車號000-0000號租賃小客車行經臺
    南市○○區○道○號公路南向295.2公里處時，與安豫強、郭平
    進、沈華鈞分別駕駛之車號0000-00號、BDU-2620號、RDL-3
    870號自用小客車發生本件事故，嗣第四公路警察大隊員警
    到場處理時，被告知悉自己僅係乘客，非本件事故當時之車
    輛駕駛，仍向處理員警供稱其為駕駛人，並接受吐氣酒精濃
    度測試等事實，惟堅決否認涉有頂替罪嫌，辯稱：本件事故
    中其配偶陳貞蘭駕車是被後方車輛追撞，沒有肇責，乃被害
    人而非加害人，陳貞蘭亦無酒後駕車情事，即非違犯刑法之
    人，故其並未頂替加害人，無從構成頂替罪，其係因陳貞蘭
    未帶駕照，且所駕車輛為租賃車，亦無行照，因其帶著駕照
    ，為趕回去上班，希望能儘速處理，才向員警表示其係駕駛
    人等語。
四、經查：
　㈠被告之配偶陳貞蘭於111年3月13日16時許，駕駛車號000-000
    0號租賃小客車附載被告，行經臺南市○○區○道○號公路南向2
    95.2公里處時，與安豫強、郭平進、沈華鈞分別駕駛之車號
    0000-00號、BDU-2620號、RDL-3870號自用小客車發生本件
    事故，嗣第四公路警察大隊員警到場處理時，被告明知其非
    本件事故當時之車輛駕駛，仍向處理員警表示其為駕駛人，
    經員警以呼氣酒精測試器測得其吐氣所含酒精濃度為每公升
    0.00毫克，被告並於同日16時48分許在麻豆交流道處簽名於
    上開酒精測定紀錄表上，其後因員警查閱行車紀錄器影片，
    始發現車號000-0000號租賃小客車之實際駕駛人係陳貞蘭等
    事實，業據被告自承不諱，且有證人即被告配偶陳貞蘭於警
    詢中之證述可資佐證（警卷第15至18頁），另有第四公路警
    察大隊新營分隊員警出具之職務報告書、車輛詳細資料報表
    、國道公路警察局道路交通事故當事人登記聯單、國道公路
    警察局道路交通事故談話紀錄表、交通事故現場草圖、被告
    簽名之國道公路警察局道路交通事故當事人酒精測定紀錄表
    、行車紀錄器錄影畫面擷取照片、國道公路警察局道路交通
    事故初步分析研判表、道路交通事故現場圖在卷可稽（警卷
    第19頁、第21頁、第27頁、第29至37頁、第39頁、第41頁，
    本院卷即本院111年度簡上字第152卷第15至17頁、第19頁）
    ，上開事實固堪認定。
　㈡按藏匿犯人或依法逮捕、拘禁之脫逃人或使之隱避者，處2年
    以下有期徒刑、拘役或（新臺幣）1萬5千元以下罰金；意圖
    犯前項之罪而頂替者，亦同，刑法第164條固有明文。惟按
    刑法第164條第1項之藏匿犯人或使之隱避罪，所謂「藏匿犯
    人」係指藏匿已經犯罪之人而言；又此之所謂「犯人」不以
    起訴後之人為限，為最高法院所持之見解。故凡觸犯刑罰法
    規所規定之罪名者，不問其觸犯者係普通法或特別法、實質
    刑法或形式刑法，只須其為實施犯罪行為之人，且所犯之罪
    不問已否發覺或起訴或判處罪刑，均屬此之所謂「犯人」（
    最高法院87年度臺上字第757號刑事判決意旨參照）。準此
    ，自僅限於被告意圖藏匿已經實施犯罪行為之「犯人」或意
    圖使該等「犯人」隱避而頂替之，方可能構成刑法第164條
    第2項之頂替罪。
　㈢檢察官聲請簡易判決處刑意旨雖認被告係為使證人陳貞蘭隱
    避酒駕及過失傷害之刑責而為頂替行為等語。然證人陳貞蘭
    於本件事故當時雖實際駕駛車號000-0000號租賃小客車，但
    證人陳貞蘭所駕車輛係遭後車追撞，員警於處理過程中未發
    現有肇事因素，且被告、其他車輛駕駛安豫強、郭平進、沈
    華鈞及渠等附載之乘客於本件事故中均無外傷等情，有前引
    國道公路警察局道路交通事故談話紀錄表、國道公路警察局
    道路交通事故初步分析研判表、道路交通事故現場圖存卷可
    考（警卷第29至36頁，本院卷第15至17頁、第19頁），即難
    謂證人陳貞蘭涉有過失傷害罪嫌；而本件事故後，員警到場
    處理時，證人陳貞蘭站立於被告身旁，亦無任何飲酒或酒醉
    之情形乙節，復有第四公路警察大隊111年8月16日國道警四
    刑字第1110504801號函暨職務報告書附卷可佐（本院卷第67
    至69頁），亦無從逕認證人陳貞蘭涉有刑法第185條之3第1
    項規定之酒後駕車公共危險罪嫌。是本案檢察官所舉之證據
    資料均不足以證明證人陳貞蘭涉有上述罪嫌，檢察官亦未指
    出證人陳貞蘭另涉其他刑事犯罪，聲請簡易判決處刑認被告
    意圖使證人陳貞蘭隱避而頂替之，容有誤會。
　㈣從而，被告代替證人陳貞蘭自稱為本件事故中車號000-0000
    號租賃小客車之駕駛人，固有非當，然依現有之證據資料，
    證人陳貞蘭並非實施犯罪行為之人或觸犯刑罰法規所規定罪
    名之人，即非刑法第164條第1項規定之「犯人」；被告縱曾
    藉前揭方式使證人陳貞蘭避免以車輛駕駛之身分應訊，亦無
    使犯人隱避可言，被告所為與刑法第164條第2項頂替罪之構
    成要件自仍有未合，無從遽認被告因此涉有頂替罪嫌。
五、綜上所述，依檢察官提出之證據，既僅能證明被告於本件事
    故後，員警到場處理時，曾向員警表明其為車輛駕駛並接受
    吐氣酒精濃度測試之事實，但尚無以認定真正之車輛駕駛人
    陳貞蘭涉有酒後駕車之公共危險罪嫌或過失傷害罪嫌，即不
    能認被告有意圖使涉犯上開犯罪行為之「犯人」隱避而頂替
    之情形。從而，本件依檢察官所舉及卷內所有直接、間接之
    證據，均未能充分證明被告所為合於頂替罪之構成要件，自
    不得遽認被告涉犯檢察官所述之頂替犯行，本諸無罪推定原
    則，被告之犯罪自屬不能證明，依法應為無罪判決之諭知。
    原審疏未詳究前情，認定被告所為構成頂替罪而予論罪科刑
    ，尚有未洽，被告上訴意旨以證人陳貞蘭並非違犯刑法之人
    ，被告所為無從構成頂替罪等語指摘原判決不當，為有理由
    ，自應由本院將原判決予以撤銷改判，諭知被告無罪之判決
    如主文第2項所示，以免冤抑。
六、末因簡易判決所處之刑，以宣告緩刑、得易科罰金或得易服
    社會勞動之有期徒刑及拘役或罰金為限，刑事訴訟法第449
    條第3項定有明文；而對於簡易判決之上訴，準用刑事訴訟
    法第3編第1章及第2章之規定，管轄第二審之地方法院合議
    庭受理簡易判決上訴案件，應依通常程序審理，其認案件有
    刑事訴訟法第452條之情形者，應撤銷原判決，逕依通常程
    序為第一審判決，亦有法院辦理刑事訴訟簡易程序案件應行
    注意事項第14項之規定足供參照。本件前經檢察官就被告所
    涉頂替罪嫌聲請以簡易判決處刑，然經本院審理後，既認應
    為無罪之諭知，顯不合於刑事訴訟法第449條所定得以簡易
    判決處刑之案件，依同法第452條規定，自不得適用簡易訴
    訟程序為判決，而應適用通常程序審判之，爰由本院管轄第
    二審之合議庭逕依通常程序自為第一審判決，特予敘明。
據上論斷，應依刑事訴訟法第455條之1第1項、第3項、第452條
、第369條第1項前段、第364條、第301條第1項，判決如主文。
本案經檢察官莊立鈞聲請以簡易判決處刑，檢察官董詠勝到庭執
行職務
中　　華　　民　　國　　111 　年　　9 　　月　　21　　日
　　　　　  刑事第二庭   審判長  法　官   彭喜有
                                 法  官   洪士傑
                                 法  官   蔡盈貞
以上正本證明與原本無異。
檢察官如不服本判決應於收受本判決後20日內向本院提出上訴書
狀，並應敘述具體理由。其未敘述上訴理由者，應於上訴期間屆
滿後20日內向本院補提理由書狀（均須按他造當事人之人數附繕
本）「切勿逕送上級法院」。
　　　　　　　　　　　　　　　　 書記官 　林耿慧　　　
中　　華　　民　　國　　111 　年　　9 　　月　　21　　日